【裁判字號】    98,上,23
【裁判日期】    980527
【裁判案由】    清償債務
【裁判全文】
臺灣高等法院民事判決                    98年度上字第23號
上  訴  人  乙○○
被 上訴 人  甲○○
            丙○○
上列當事人間清償債務事件，上訴人對於中華民國97年7月23日
臺灣板橋地方法院96年度訴字第2543號第一審判決提起上訴，本
院於98年5月13日言詞辯論終結，判決如下：
    主  文
上訴駁回。
第二審訴訟費用由上訴人負擔。
    事實及理由
壹、程序方面：
    被上訴人經合法通知，未於言詞辯論期日到場，核無民事訴
    訟法第386條所列各款情形，爰依上訴人聲請，而為一造辯
    論判決。
貳、實體方面：
一、上訴人起訴主張：上訴人與訴外人陳信介於民國82年5月間
    ，發生損害賠償計新台幣 (下同)3,600,000元之糾紛，雙方
    私下和解，約定陳信介應提供門牌號碼臺北縣新莊市○○路
    125巷26號3樓建物（下稱系爭建物），供上訴人無償抵押使
    用，並立有和解書（下稱系爭和解書）1式2份，由上訴人與
    陳信介各執1份為憑，陳信介並將系爭建物交由上訴人作為
    倉庫使用。嗣陳信介違反系爭和解書約定，被上訴人甲○○
    得知後，於92年8月13日，以代上訴人接洽解決糾紛為由，
    向上訴人借用系爭和解書，並立有借據（下稱系爭借據）為
    憑。惟甲○○事後竟告知無法解決該糾紛，亦拒絕交還系爭
    和解書，經上訴人多次催討後，甲○○乃協同另一被上訴人
    丙○○出面與上訴人達成協議，於92年8月13日簽立同意書
    （下稱系爭同意書），承諾應於93年8月13日前返還系爭和
    解書與上訴人，否則，被上訴人應連帶給付上訴人3,600,00
    0元。詎被上訴人仍藉詞拖延，拒絕返還系爭和解書，亦不
    付款予上訴人，爰依系爭借據及同意書之法律關係，先一部
    請求被上訴人連帶給付1,650,000元，及自起訴狀繕本送達
    翌日起至清償日止，按年息5%計算之利息等語。
二、被上訴人於原法院則以：甲○○取得系爭和解書並無任何利
    益，亦未自上訴人處取得系爭和解書，其既未取得系爭和解
    書，自無從返還。且系爭借據及系爭同意書上甲○○、丙○
    ○、邱金俊之印文，均非真正。本件訴訟乃緣於上訴人一再
    誤認系爭建物係其所有，然上訴人對系爭建物並無所有權，
    丙○○係承租系爭建物者，對於上訴人與房東間之糾紛並不
    清楚，上訴人不斷騷擾被上訴人，已造成被上訴人之困擾等
    語置辯。
三、本件經原法院判決駁回上訴人之訴及假執行之聲請。上訴人
    不服原判決，上訴聲明為：（一）原判決廢棄；（二）被上
    訴人應連帶給付上訴人1,650,000元，及自起訴狀繕本送達
    翌日起至清償日止，按年息5%計算之利息。被上訴人則未到
    場，亦未提出書狀作何聲明或陳述。
四、本件爭點：系爭借據、同意書是否真正？
（一）按民事訴訟如係由原告主張權利者，應先由原告負舉證之
      責，若原告先不能舉證，以證實自己主張之事實為真實，
      則被告就其抗辯事實即令不能舉證，或其所舉證據尚有疵
      累，亦應駁回原告之請求。是請求履行債務之訴，除被告
      自認原告所主張債權發生原因之事實外，應先由原告就其
      主張此項事實負舉證之責任，必須證明其為真實後，被告
      於其抗辯事實，始應負證明之責任，此為舉證責任分擔之
      原則（最高法院17年上字第917號、43年臺上字第377號判
      例意旨參照）。次按私文書應由舉證人證其真正。私文書
      經本人或其代理人簽名、蓋章或按指印或有法院或公證人
      之認證者，推定為真正。民事訴訟法第357條前段、第358
      條第1項分別定有明文。而民事訴訟法第358條關於私文書
      經本人或其代理人簽名、畫押、蓋章或按指印者，推定為
      真正之規定，須其簽名、畫押、蓋章或按指印係本人或其
      代理人為之，在當事人間已無爭執或經舉證人證明者，始
      得適用（最高法院28年上字第10號判例意旨參照）。
（二）上訴人主張之上情，固據提出系爭借據、同意書、存證信
      函、催告函、回執、監視器錄影畫面相片為證（原審卷第
      5至6頁、49至51頁、57至58頁、83頁），惟為被上訴人所
      否認，並以上開情詞置辯。
（三）經查：
  １、上訴人提出之系爭借據、同意書（原審卷第5至6頁），有
      關系爭同意書部分，上訴人僅能提出影本而無法提出正本
      ，業據上訴人於原審自認在卷（原審卷第89頁）。另觀諸
      系爭借據，其上計有「甲○○」、「邱金俊」、「丙○○
      」印文各1枚（其中甲○○印文蓋於該借據第1段文字末端
      空白處，而邱金俊、丙○○印文則分別蓋於借據末端見證
      人欄位處）；又系爭同意書上則有甲○○之簽名1枚（於
      系爭同意書末端保證見證欄位處），及邱金俊、丙○○之
      印文各2枚〔其中邱金俊之2枚印文分別蓋於同意書最後1
      行第4、5字（即「要還」2字）間及末端保證見證欄位甲
      ○○簽名上；丙○○之2枚印文則分別蓋於同意書倒數第3
      行最末1字（即「人」字）與倒數第2行第4、5字（即「參
      佰」2字）間〕，惟系爭借據、同意書及其上印文、署押
      之真正均為被上訴人於原審時所否認，則揆諸前揭（一）
      舉證責任分配原則之說明，自應由上訴人負舉證之責。
  ２、據證人即上訴人之妻丁○○於原審證稱：系爭借據上被告
      （即被上訴人）及邱金俊之印文及系爭同意書上邱金俊、
      丙○○之印文，均係原告（即上訴人）持往被告家中蓋用
      的，其並未陪同原告至被告家中，並未親眼目睹上開印文
      係被告及邱金俊所蓋，其所以得知係被告及邱金俊所蓋係
      出於其夫即原告之口頭告知等語（原審卷第90至91頁），
      是由證人丁○○之證詞，已難認系爭借據及同意書上印文
      係真正。至於證人丁○○雖另以系爭同意書末端甲○○之
      簽名，係甲○○親自至原告（即上訴人）家中所簽，且為
      其所親眼目睹等情，然以證人丁○○係上訴人配偶，關係
      親密，證詞是否可信，於無其他證據加以佐證之情形下（
      詳後），自難僅憑該證言，即遽認系爭同意書上甲○○之
      簽名係真正。
  ３、上訴人於原審聲請就原法院95年度訴字第2378號損害賠償
      事件（下稱另案訴訟）卷第33頁中掛號回執上「邱金俊」
      之印文、第28頁書狀「甲○○」之印文及第31頁「丙○○
      」之印文與系爭借據中「邱金俊」、「甲○○」及「丙○
      ○」印文進行鑑定，另就臺灣板橋地方法院檢察署93年度
      發直他字卷第59號竊佔案件（該案嗣經板橋地檢署檢察官
      改分偵案，由該署以93年度偵字第9766號受理）卷「甲○
      ○」簽名各1枚（原審卷第86、87頁）與系爭同意書上甲
      ○○之簽名進行鑑定。然：
    (1)另案訴訟卷第28頁「甲○○」之印文與系爭借據上「甲○
      ○」之印文，經肉眼比對結果，另案訴訟卷第28頁「甲○
      ○」之「烈」字下方之「火」字兩旁之點係兩個「直線」
      ，而系爭借據上「甲○○」之「烈」字下方之「火」字兩
      旁之點係兩個「橫線」，二者顯有不同。
    (2)除上開部分外，原審將上訴人其餘聲請鑑定部分囑託法務
      部調查局（下稱調查局）鑑定，經調查局以：「甲○○」
      之簽名係影本，難與比對；另有關「邱金俊」、「丙○○
      」印文之鑑定，因送鑑資料不足，歉難鑑定，有調查局97
      年6月6日調科貳字第09700211980號函可憑（原審卷第101
      至102頁）。
  ４、上訴人提出上開之鑑定資料，其中另案訴訟第28頁書狀影
      本中「甲○○」之印文，依上訴人所標示擬送鑑定「甲○
      ○」印文係蓋於該書狀第5、6行之間（原審卷第84頁），
      經本院調取另案訴訟卷宗觀之，該書狀附於上開卷第28頁
      ，而該書狀正本除末端具狀人欄中有1枚與系爭借據不同
      之「甲○○」印文（理由已如前所述）外，並無其他「甲
      ○○」之印文。另參以該書狀係甲○○於另案訴訟進行答
      辯所提之書狀，而該另案訴訟之當事人除本件上訴人及甲
      ○○2人外，並無丙○○，丙○○非另案訴訟之當事人，
      惟細繹上訴人所提出上開書狀影本之第5、6行間，除有正
      本所無之「甲○○」印文外，尚有1枚非另案訴訟當事人
      「丙○○」之印文，是系爭借據上被上訴人及邱金俊印文
      ，及系爭同意書上邱金俊、丙○○之印文及甲○○之簽名
      是否真實，實有疑義。
  ５、上訴人雖另提出監視器錄影畫面相片（原審卷第57至58頁
      ），據以主張系爭和解書係由甲○○擅自取走，然細繹該
      畫面相片，僅顯示有2人在上開相片右下角處，並無法顯
      示系爭和解書係由甲○○取走。況上訴人於另案訴訟請求
      甲○○返還上開和解書，經另案訴訟駁回上訴人之訴，嗣
      上訴人雖提起上訴，惟又撤回上訴已告確定等情，亦經調
      閱本院96年度上字第384號全卷查核屬實，是仍難依上開
      照片而為上訴人有利之認定。
  ６、此外，上訴人復無法舉證證明系爭借據及同意書上被上訴
      人之印文、簽名係真正，是上訴人上開之主張，自難遽採
      。
五、綜上所述，上訴人依系爭借據及同意書之法律關係，請求被
    上訴人連帶給付1,650,000元，及自起訴狀繕本送達翌日起
    至清償日止，按年息5%計算之利息，為無理由，不應准許。
    原審為上訴人敗訴之判決，及駁回其假執行之聲請，依法並
    無不合。上訴意旨指摘原判決不當，聲明廢棄改判，為無理
    由，應予駁回。
六、本件事證已臻明確，兩造其餘之攻擊、防禦方法核與判決結
    果不生影響，爰毋庸一一論述，併此敘明。
七、據上論結，本件上訴為無理由，依民事訴訟法第449條第1項
    、第78條、第463條、第385條第1項前段，判決如主文。
中    華    民    國    98    年    5     月    27    日
                  民事第十二庭
                      審判長法  官  陳駿璧
                            法  官  王麗莉
                            法  官  陳邦豪
正本係照原本作成。
如不服本判決，應於收受送達後20日內向本院提出上訴書狀，其
未表明上訴理由者，應於提出上訴後20日內向本院補提理由書狀
（均須按他造當事人之人數附繕本）上訴時應提出委任律師或具
有律師資格之人之委任狀；委任有律師資格者，另應附具律師資
格證書及釋明委任人與受任人有民事訴訟法第466條之1第1項但
書或第2項（詳附註）所定關係之釋明文書影本。
中    華    民    國    98    年    5     月    27    日
                              書記官  李佳樺
附註：
民事訴訟法第466條之1（第1項、第2項）：
對於第二審判決上訴，上訴人應委任律師為訴訟代理人。但上訴
人或其他法定代理人具有律師資格者，不在此限。
上訴人之配偶、三親等內之血親、二親等內之姻親，或上訴人為
法人、中央或地方機關時，其所屬專任人員具有律師資格並經法
院認為適當者，亦得為第三審訴訟代理人。


司法院資訊處製作；財團法人民間司法改革基金會備份。
